臺灣高等法院刑事裁定
110年度毒抗字第1616號
抗  告  人  
（即被告）  林義順




上列抗告人因毒品危害防制條例案件，不服臺灣新北地方法院11
0年度毒聲字第2168號，中華民國110年10月25日裁定（聲請案號
：臺灣新北地方檢察署110年度聲觀字第1906號、110年度毒偵字
第966、2793號），提起抗告，本院裁定如下：
    主  文
抗告駁回。                                             
    理  由
一、原裁定意旨略以：被告甲○○分別㈠於民國110年1月11日6時許
    ，在新北市○○區○○街000巷00號（聲請書漏載「12號」）3樓
    310室内，以將第二級毒品甲基安非他命放置玻璃球吸食器
    内燒烤吸食煙霧之方式，施用第二級毒品甲基安非他命1次
    。㈡於110年1月18日晚間某時，在停放於新北市泰山區泰林
    路上之自用小客車内，以將第二級毒品甲基安非他命放置玻
    璃球吸食器内燒烤吸食煙霧之方式，施用第二級毒品甲基安
    非他命1次。上開犯罪事實㈠部分，業據被告於警詢及偵查中
    均坦承不諱，且經其同意後採集之尿液檢體送驗後呈安非他
    命、甲基安非他命陽性反應一節並有臺北市政府警察局偵辦
    毒品案件尿液檢體委驗單、台灣尖端先進生技醫藥股份有限
    公司110年1月26日濫用藥物檢驗報告（檢體編號：150258號
    ）、交通部民用航空局航空醫務中心110年1月20日航藥鑑字
    第0000000號毒品鑑定書、臺北市政府警察局110年北市鑑毒
    字第027號鑑定書各1紙在卷可稽，是被告施用第二級毒品甲
    基安非他命犯行堪予認定。上開犯罪事實㈡部分，業據被告
    於警詢及偵查中均坦承不諱，復有勘察採證同意書、新北市
    政府警察局受採集尿液檢體人姓名及檢體編號對照表、台灣
    檢驗科技股份有限公司110年2月5日濫用藥物檢驗報告（檢
    體編號：Q0000000號）各1份在卷可佐，是被告施用第二級
    毒品甲基安非他命犯行堪予認定。又被告現因另案毒品危害
    防制條例案件，在原審審理中，爰不予附命戒癮治療之緩起
    訴處分。爰依毒品危害防制條例第20條第1項及觀察勒戒處
    分執行條例第3條第1項之規定，聲請裁定將被告送勒戒處所
    觀察、勒戒。又被告前未曾因施用毒品案件而受觀察、勒戒
    或強制戒治等處分，有臺灣高等法院被告前案紀錄表1份在
    卷可參。從而，聲請人之聲請於法有據，應予准許，乃裁定
    令被告入勒戒處所觀察、勒戒等語。。
二、抗告意旨略以：㈠偵辦被告上開案件之臺灣新北地檢署檢察
    官，以被告現因另案毒品危害防制條例案件，於鈞院審理中
    ，爰不予附命戒癮治療之緩起訴處分云云，固非無見。㈡惟
    查，衡諸毒品危害防制條例第20條第1項之立法理由：「欲
    解除施用毒品者身體内毒素，必須於其被查獲後，即送往勒
    戒處所施以治療，始能達到勒戒之醫療功能」。查本案被告
    遭查獲二次吸食安非他命之時間均發生於000年0月，惟檢察
    官遲至110年10月底始聲請將被告送觀察、勒戒，前後間隔
    長達10個月之久，未將被告於遭查獲後「立即」送往勒戒處
    所施以治療，中間復無其他情事足資證明被告有繼續吸食、
    毒癮難以戒斷之傾向，縱令被告入勒戒處所，因被告身體無
    殘存毒素，恐早已無勒戒之醫療功能，徒然限制被告人身自
    由2個月，揆諸上情，是目前仍否有強行令被告送觀察、勒
    戒之必要，尚有疑義。㈢又「檢察官為決定被告是否適合為
    上開緩起訴處分，即對施用毒品者的治療，究採社區式戒癮
    治療，或監禁式的觀察勒戒，應將被告之意見納入部分審酌
    事項。」（台灣高等法院107年度毒抗字第133號裁定意旨參
    照）。經查，本案被告並無任何吸食毒品之前科紀錄，復於
    偵查中以110年9月16日聲請書狀向檢察官聲請戒癮治療（自
    願參加毒品戒癮計畫），有相關聲請狀可憑(抗證1)，惟未
    見檢察官於聲請觀察勒戒狀内敘明被告有何不適宜戒癮治療
    之理由，蓋被告距離吸食毒品已間隔10個月之久，中間再無
    沾染毒品情事，且被告自109年9月7日迄今於家安企業社擔
    任司機一職（抗證2)，每月領有微薄固定收入奉養自身及家
    人，長期有穩定工作，僅因疲於工作，一時失慮而碰觸毒品
    ，並非長期吸食之高度成癮者，倘強行令入勒戒處所，使被
    告與外界隔絕2個月，恐將喪失此份工作，對被告現有之工
    作及生活影響甚鉅，檢察官聲請觀察、勒戒前，未考量對被
    告戒癮之成效及其人身自由侵害之程度，其裁量權行使實非
    妥適有嫌率斷。㈣檢察官以被告於另案毒品危害防制條例案
    件，於鈞院審理中爰不予附命戒癮治療之緩起訴處分云云，
    惟另案尚有共案被告吳聖修無正當理由未到庭需經拘提、通
    緝恐曠日費時，且另案犯罪事實龐雜（多與被告無涉），同
    案被告復於偵查中否認犯罪可預見另案審理時程尚需半年至
    一年以上，倘歷經上訴二審、三審，恐非短期内案件即可確
    定;倘檢察官同意於本案給予被告附命戒癮治療之緩起訴處
    分，可能緩起訴處分期間已過，另案皆猶尚未確定，故檢察
    官以被告另行涉案為由，即預先否決命被告為戒癮治療之可
    能性，忽略被告無吸食前科、身有正當工作、長達10個月未
    再吸食等種種主客觀因素，其聲請恐有瑕疵。綜上所陳，本
    案情節實不適宜強令被告觀察、勒戒，應以戒癮治療為宜，
    特此，懇請鈞院審酌上情，撤銷原裁定等云云。
三、按毒品危害防制條例第20條第1項規定，犯第10條之罪者，
    檢察官應聲請法院裁定，或少年法院（地方法院少年法庭）
    應先裁定，令被告或少年入勒戒處所觀察、勒戒，其期間不
    得逾二月。次按毒品危害防制條例第24條第1項，採行「觀
    察、勒戒」與「附條件（含附命完成戒癮治療，下同）之緩
    起訴」並行之雙軌模式，並無「附條件之緩起訴」應優先於
    「觀察、勒戒」的強制規定。毒品危害防制條例規定之之觀
    察、勒戒處分，係一種針對受處分人將來之危險所為預防、
    矯正措施之保安處分，目的係為斷絕施用毒品者之身癮及心
    癮，並屬強制規定。而該觀察勒戒之程序，僅於下列情形可
    排除適用外：1.依據毒品危害防制條例第24條第1項規定，
    於檢察官先依刑事訴訟法第253條之1第1項、第253條之2之
    規定，為附條件之緩起訴處分時，不適用之；2.或犯第10條
    之罪者，於犯罪未發覺前，自動向衛生福利部指定之醫療機
    構請求治療，醫療機構依據毒品危害防制條例第21條第1項
    規定，免將請求治療者送法院或檢察機關等情，其餘就初犯
    或觀察勒戒、強制戒治執行完畢3年後再犯施用毒品罪之行
    為人，犯毒品危害防制條例第10條之罪者，檢察官即應向法
    院提出聲請裁定其入勒戒處所觀察、勒戒，且凡經檢察官聲
    請，法院亦僅得依法裁定令入勒戒處所執行觀察、勒戒，以
    查其是否仍有施用毒品傾向，並據以斷定幫助受處分人徹底
    戒毒之方法，尚無自由斟酌以其他方式替代之權，亦無因受
    處分人之個人或家庭因素而免予執行之餘地。又檢察官本得
    按照個案情形，依法裁量決定採行緩起訴之戒癮治療或觀察
    、勒戒，是否給予施用毒品者為附命完成戒癮之緩起訴處分
    ，係屬檢察官之職權，法院原則上應尊重檢察官職權之行使
    ，僅就檢察官之判斷有違背法令、事實認定有誤或其他裁量
    重大明顯瑕疵等事項，予以有限之低密度審查。
四、經查：
  ㈠被告於聲請意旨所述之時、地，以聲請意旨所述之方式，施
    用第二級毒品甲基安非他命共2次之事實，業據其於警詢及
    偵查中坦承不諱，並有臺北市政府警察局偵辦毒品案件尿液
    檢體委驗單、台灣尖端先進生技醫藥股份有限公司110年1月
    26日濫用藥物檢驗報告（尿液檢體編號：150258號)、勘察
    採證同意書、新北市政府警察局受採集尿液檢體人姓名及檢
    體編號對照表、台灣檢驗科技股份有限公司110年2月5日濫
    用藥物檢驗報告（檢體編號：Q0000000號）各1份在卷可查
    ，又被告為警查獲時，扣得第二級毒品大麻1包(淨重0.1620
    公克、驗餘淨重0.1611公克）、第二級毒品甲基安非他命8
    包（淨重合計6.84公克、驗餘淨重合計6.81公克）、吸食器
    2組，有原審110年聲搜字第46號搜索票、自願受搜索同意書
    、交通部民用航空局航空醫務中心110年1月20日航藥鑑字第
    0000000號毒品鑑定書、臺北市政府警察局110年北市鑑毒字
    第027號鑑定書各1份、臺北市政府警察局大安分局搜索扣押
    筆錄、扣押物品目錄表各2份、現場及扣案物品照片在卷可
    佐，堪認被告於上揭時、地，確有施用甲基安非他命2次之
    行為。而被告前未曾因施用毒品案件，經法院裁定送勒戒處
    所施以觀察、勒戒或強制戒治，亦有本院被告前案紀錄表1
    份在卷足憑，故被告本次係屬初犯，亦堪以認定。
　㈡被告雖執前詞提起本件抗告。惟現行毒品危害防制條例第24
    條第1項，採行「觀察勒戒」與「緩起訴之戒癮治療」並行
    之雙軌模式。上開立法政策既係以併行之雙軌模式，應認有
    賦與檢察官依裁量行使之職權，亦即戒癮治療係檢察官就符
    合緩起訴處分之被告，依行政院所頒之認定標準，選擇實施
    對象、內容、方式與執行之醫療機構，於緩起訴處分時，為
    附命完成戒癮治療之處分，故是否給予行為人為附命完成戒
    癮治療之緩起訴處分，屬立法者賦予檢察官之職權。又毒品
    危害防制條例所規定之觀察、勒戒處分，其性質非為懲戒行
    為人，而係為消滅行為人再次施用毒品之危險性，目的在戒
    除行為人施用毒品之身癮及心癮措施；觀察、勒戒係導入一
    療程觀念，針對行為人將來之危險所為預防、矯治措施之保
    安處分，以達教化與治療之目的，可謂刑罰之補充制度，從
    而毒品危害防制條例本身所規定之觀察、勒戒及強制戒治等
    保安處分，雖兼具自由刑之性質，卻有刑罰不可替代之教化
    治療作用，且觀察、勒戒既屬用以矯治、預防行為人反社會
    性格，而具社會保安功能之保安處分，當無因行為人之個人
    或家庭因素而免予執行之理。檢察官審酌被告有多次施用毒
    品犯行，認為在機構內為戒癮治療之成效，較之在機構外之
    效果佳，而選擇聲請觀察勒戒，本院認並未逾越裁量職權，
    是以被告所執請求裁定令其自行至醫院戒癮治療等情，要與
    法院是否裁定令入勒戒處所觀察、勒戒之判斷無涉，不能執
    為免除觀察、勒戒處分之理由。是被告此部分之辯解，尚難
    採酌。
五、綜上所述，原審以被告確有施用甲基安非他命2次之犯行，
    裁定令被告入勒戒處所觀察、勒戒，核其認事用法，並無違
    法或不當。抗告意旨猶執前詞提起抗告，為無理由，應予駁
    回。　
據上論斷，應依刑事訴訟法第412條，裁定如主文。　
中　　華　　民　　國　　110 　年　　11　　月　　30　　日
                  刑事第八庭    審判長法　官  陳世宗
                                      法　官  吳勇毅
                                      法　官  呂寧莉
以上正本證明與原本無異。
不得再抗告。
                                      書記官  賴資旻
中　　華　　民　　國　　110 　年　　11　　月　　30　　日